臺灣桃園地方法院民事判決　　　　　　 95年度家訴字第193號
原　　　告　甲○○
訴訟代理人　魏早炳律師
　　　　　　陳恩民律師
　　　　　　魏翠婷律師
被　　　告　乙○○
訴訟代理人　蔡榮德律師
上列當事人間請求請求剩餘財產分配事件，本院於民國96年8 月
31日言詞辯論終結，判決如下：
    主      文
原告之訴及假執行之聲請均駁回。
訴訟費用由原告負擔。
    事實及理由
一、原告起訴主張：(一)兩造原為夫妻關係，嗣因被告認雙方無法
    繼續維持婚姻，而於原告前向台灣新竹地方法院（下稱新竹
    地院）所提起之確認雙方婚姻關係存在訴訟中，另提起反訴
    請求離婚，經該院以94年度婚字第470 號先判決確認兩造婚
    姻關係存在，再准被告反訴離婚之請求，原告認既然被告不
    願維持此一婚姻關係，亦接受該判決結果故未提出上訴而告
    確定。因兩造於婚姻關係存續期間並未約定夫妻財產制，今
    婚姻既已解消，原告依民法第1030條之1 規定，即得訴請剩
    餘財產分配。至兩造雖曾於94年8 月19日協議離婚（嗣經新
    竹地院以前開判決認定欠缺法定方式「二人以上證人之簽名
    」而不生效力）後，於94年12月16日另曾簽立「『離婚』共
    有財產協議同意書」，惟其後既經新竹地院判認該協議離婚
    欠缺法定方式而無效，則依民法第111 條前段「法律行為之
    一部分無效者，全部皆為無效」之規定，前述「離婚共有財
    產協議同意書」自屬全部無效，對原告之剩餘財產分配請求
    權不生影響。此外，兩造簽立「離婚共有財產協議同意書」
    ，乃以兩造離婚為生效要件，雙方之離婚協議既不生效力，
    則該同意書就財產所為之分配亦不生效力。(二)茲列出兩造之
    財產狀況（詳參本院卷內所附資料），經原告初估雙方財產
    差額約新台幣（下同）600 萬元，原告得請求之差額約300
    萬元，故暫以此部分金額起訴等語。並聲明：(一)被告應給付
    原告300 萬元及自起訴狀繕本送達翌日起至清償日止，按年
    息5 ％計算之利息。(二)原告願供擔保，請准宣告假執行。
二、被告則以：(一)兩造於94年8 月19日協議離婚後，更於94年12
    月16日針對財產再訂立「離婚共有財產協議同意書」，合意
    分配夫妻剩餘財產，雖兩造之離婚協議登記嗣經法院判認無
    效，惟雙方確有離婚及分配財產之合意事實，且法院亦已判
    准兩造離婚確定，是以當初基於離婚合意而簽立之「離婚共
    有財產協議同意書」並未違兩造意思，亦無違法，且雙方嗣
    後均已依約履行，應受拘束。(二)按分配夫妻剩餘財產契約與
    離婚協議契約，乃兩個獨立之契約，前者係針對財產而訂立
    ，不受離婚登記無效之影響，自無原告所稱「一部無效，全
    部無效」之問題，加以該分配夫妻財產契約內容並無違背公
    序良俗或強制禁止規定，乃自始有效，兩造應受拘束，從而
    原告提起本件訴訟即無理由等語置辯。並聲明：原告之訴駁
    回。
三、查兩造原為夫妻關係，於94年8 月19日簽立離婚協議書，並
    至戶政機關辦理離婚登記完畢，嗣原告於94年12月5 日向新
    竹地院訴請確認雙方婚姻關係存在之訴，被告於該案中（95
    年2 月13日）反訴請求離婚，而因前開離婚協議書上其中一
    位證人並未於兩造簽署離婚協議時在場親見或親聞，新竹地
    院乃判認兩造之離婚協議欠缺法定方式「二人以上證人之簽
    名」而不生效力，並確認兩造婚姻關係存在，惟於該案反訴
    部分，則以兩造已有離婚真意等為由而判准兩造離婚。而兩
    造於上開訴訟進行中，於94年12月16日另簽立「離婚共有財
    產協議同意書」等事實，有原告提出之新竹地院94年度婚字
    第470 號民事判決、離婚共有財產協議同意書各一份，及被
    告提出之被告戶籍謄本、離婚協議書各一份分別附卷足憑，
    並為兩造所不爭執，堪信為真正。
四、按夫妻未以契約訂立夫妻財產制者，除本法另有規定外，以
    法定財產制，為其夫妻財產制。法定財產制關係消滅時，夫
    或妻現存之婚後財產，扣除婚姻關係存續中所負債務後，如
    有剩餘，其雙方剩餘財產之差額，應平均分配。民法第1005
    條、第1030條之1 分別定有明文。是夫妻法定財產制關係消
    滅時，依前揭條文規定，就雙方所有剩餘財產之差額，原則
    上固應平均分配，惟差額分配請求權，既係請求權之一種，
    自非不得由權利人一方自由處分之。經查：
  (一)兩造於94年8 月19日簽立離婚協議書，該離婚協議雖因欠缺
    法定方式「二人以上證人之簽名」而不生效力，惟如前所述
    ，兩造於簽立該離婚協議書後，業已持向戶政機關辦理離婚
    登記，而原告於預見該離婚協議可能有問題之狀況下，在自
    行提起確認婚姻關係存在之訴訟進行中，復與被告簽立「離
    婚共有財產協議同意書」而對雙方之財產逕為分配，足認原
    告實際上早有離婚之真意，且「雙方94年8 月19日離婚協議
    依法是否生效」一事並不影響原告對雙方財產分配之合意，
    另觀諸前開同意書內容，並無「以離婚為生效要件」之約定
    ，是以原告主張「離婚共有財產協議同意書」乃以離婚（應
    指94年8 月19日之協議離婚有效）為生效要件一節，不足採
    信。此外，前開同意書雖名為「『離婚』共有財產協議同意
    書」，惟觀其內容均係關於兩造處分財產之約定，並無與「
    離婚」身分行為有何不可分之關係，而依民法第111 條「法
    律行為之一部分無效者，全部皆為無效。但除去該部分亦可
    成立者，則其他部分，仍為有效」之規定，是以縱採認原告
    所稱：該同意書因離婚協議無效而有一部無效之情形，惟該
    同意書關於處分財產之部分，依民法第111 條但書規定仍可
    認為有效，併予敘明。
  (二)如前所述，兩造之婚姻關係雖係經法院判決離婚而消滅，惟
    兩造於94年8 月19日、同年12月16日先後簽立之離婚協議書
    、離婚共有財產協議同意書，均係出於雙方合意，且關於財
    產部分之契約，本即為原告離婚（不論是協議或裁判離婚）
    後欲處分雙方財產之真意，又該部分契約內容與離婚之身分
    行為並無不可分關係，是以前開文件關於財產部分之契約，
    自均屬合法有效。
  (三)兩造於判決離婚之際各自擁有剩餘財產一情，業經本院依兩
    造聲請函查各金融機關，有相關函詢資料在卷可佐，則依前
    揭條文所示，兩造之婚姻關係經判決離婚，夫妻財產制關係
    即歸於消滅，此時雙方均非不得請求平均分配剩餘財產。惟
    如前所述，兩造既已自行約定各項財產之處理方式，並約明
    「十財產分配協議完成，雙方不得再對對方要求任何需求」
    ，探求契約當事人之真意，即有各自取得其等名下除同意書
    所敘及部分以外之財產所有權之意，則不論何造所有之剩餘
    財產較高，均無再事請求之理。原告主張被告所有之剩餘財
    產價值較高者，縱然屬實，然其剩餘財產差額之分配請求權
    ，既因拋棄而消滅，亦難再向被告請求分配剩餘財產之差額
    ，從而，原告提起本訴，請求判決如原告訴之聲明所示者，
    即屬無據。
五、據上論結，本件原告之訴為無理由，依民事訴訟法第78條，
    判決如主文。
中　　華　　民　　國　　96　　年　　9 　　月　　21　　日
                  家事法庭法　官　周玉
上列正本證明與原本無異
如對本判決上訴，須於判決送達後20日內向本院提出上訴狀
中　　華　　民　　國　　96　　年　　9 　　月　　21　　日
                          書記官　張儷瓊
